【裁判字號】    95,判,1847
【裁判日期】    951116
【裁判案由】    有關稅捐事務
【裁判全文】
最  高  行  政  法  院  判  決
                                     95年度判字第01847號
上  訴  人   丙○○
訴訟代理人   甲○○
被 上訴 人   財政部臺灣省中區國稅局
代  表  人   乙○○
上列當事人間因有關稅捐事務事件，上訴人對於中華民國94年5
月4日臺中高等行政法院94年度訴字第58號判決，提起上訴。本
院判決如下：
    主  文
原判決廢棄，發回臺中高等行政法院。
    理  由
一、本件上訴人之父賴柳金於民國（下同）82年6月16日死亡，
    上訴人於同年11月3日辦理遺產稅申報，經被上訴人核定遺
    產總額新臺幣（下同）1億2,766萬3,534元，應納稅額3,755
    萬7,492元，並按所漏稅額處以1倍罰鍰1,427萬2,000元（計
    至百元止）。上訴人不服，申經復查，獲追減罰鍰173萬3,8
    00元，變更核定為1,253萬8,200元。上訴人仍不服，循序提
    起行政訴訟，經本院於87年4月23日判決駁回確定。嗣被上
    訴人所屬黎明稽徵所依確定之罰鍰金額填發違章案件罰鍰繳
    款書，於91年6月20日送達，並展延繳納期限至91年8月25日
    止。嗣上訴人於同年8月23日至92年11月25日間先後八次向
    黎明稽徵所申請更正遺產稅課稅內容，並經該所變更核定罰
    鍰為1,266萬8,200元，且於93年2月17日送達更正後展延繳
    納期限至93年4月24日之罰鍰繳款書及處分書予上訴人。上
    訴人於93年4月29日以該罰鍰已逾徵收期間為由，向該所申
    請註銷罰鍰，經該所否准所請。上訴人不服，循序提起行政
    訴訟，遭原審判決駁回，遂提起本件上訴。
二、上訴人在原審起訴意旨略以：（一）依稅捐稽徵法第49條準
    用第23條、財政部81年9月29日台財稅第810307072號函及89
    年11月9日台財稅第0000000000號函釋，本案徵收期間應自
    原核定繳款書繳納期間屆滿之翌日即84年3月26日起算。又
    依稅捐稽徵法第23條第1項本文、第3項及第50條之2規定，
    本件徵收期間僅能扣除至87年4月23日。（二）基於租稅法
    律主義，依稅捐稽徵法第23條及第50條之2之規定，僅有「
    暫緩移送法院強制執行」及「依其他法律規定停止稅捐之執
    行」者，始可從徵收期間扣除。至被上訴人執為依據之財政
    部91年3月25日台財稅第0910451870號函及財政部70年1月3
    日台財稅第30009號函釋，僅係行政機關執行徵收權過程中
    內部溝通之文書，或是為達稽徵便利性之行政裁量，自無稅
    捐稽徵法第23條之適用。是被上訴人主張之「行政救濟程序
    終結後至被上訴人更正核定繳納通知書所定繳納期限屆滿後
    三十日之期間」，非屬法律規定所得扣除之事項，其主張扣
    除，顯無理由。再者，本件之罰鍰業於87年4月23日經本院
    判決確定，被上訴人卻延遲4年多，至91年6月20日才將稅單
    送達上訴人；縱被上訴人無法以一般郵寄送達，亦可以其他
    送達方式（如公示送達）通知納稅義務人繳納，無需耗時4
    年多，況上訴人之送達地址並無變動，故「無法合法送達」
    係被上訴人未按稅捐稽徵法第38條第3項規定辦理，且怠於
    行使徵收權之推託之詞。（三）又「查對更正」僅係繳納通
    知文書錯誤之更正，被上訴人對上訴人原核定之納稅義務內
    容並不產生影響（於87年4月23日本院判決確定，上訴人納
    稅義務內容即告確定）。被上訴人自判決確定後，即可本諸
    職權執行其徵收權，上訴人申請更正，並不影響被上訴人徵
    收權之行使，被上訴人主張將其更正期間扣除，於法不合。
    從而，本件之徵收期間，於87年4月23日本院判決確定後，
    因被上訴人怠於行使其徵收權，於92年4月5日即已屆滿，且
    於前開期間內被上訴人又未依法移送強制執行，是本件亦無
    稅捐稽徵法第23條第1項但書規定之適用。故本件確已逾徵
    收期間，依法不得再行徵收。為此，訴請撤銷訴願決定及原
    處分等語。
三、被上訴人則以：（一）本件罰鍰於87年4月23日經本院判決
    確定後，因行政救濟確定而應填發之罰鍰繳款書，未能合法
    送達，遂延展繳款期間自91年6月26日至同年8月25日，並以
    郵寄方式於91年6月20送達。依財政部91年3月25日台財稅第
    0910451870號函釋規定，該罰鍰繳款書未送達前，因納稅義
    務人無由繳納，亦未能移送強制執行，則該期間依稅捐稽徵
    法第23條第3項規定，自應自徵收期間內扣除。（二）依財
    政部70年1月3日台財稅第30009號函釋，對於查對更正案件
    在限繳日期屆滿後始行答復者應改訂繳納期間，故展延限繳
    日期至93年4月25日。另依財政部91年3月25日台財稅第0910
    451870號函釋，繳納期間屆滿30日前（含第30日）均暫緩移
    送執行，因此暫緩執行扣除之期間計算至稽徵機關填發補繳
    稅款繳納通知書所訂繳納期限屆滿後30日，即93年5月25日
    ，於法並無不合。被上訴人依法辦理，並無違誤等語，資為
    抗辯。
四、原審斟酌全辯論意旨及調查證據之結果，以：（一）依稅捐
    稽徵法第49條準用同法第38條第3項規定，納稅義務人對於
    稅捐稽徵機關之罰鍰處分不服，自申請復查起，至稅捐稽徵
    機關依稅捐稽徵法第38條第3項規定，填發罰鍰繳款書送達
    納稅義務人之繳款書所載繳納期間屆滿日止，仍屬稅捐稽徵
    機關不得執行之情形，依稅捐稽徵法第23條第3項規定，自
    應自徵收期間內扣除。是財政部81年9月29日台財稅第00000
    0000號、89年11月9日台財稅第0000000000號及91年3月25日
    台財稅第0910451870號函釋，符合稅捐稽徵法第49條準用同
    法第23條第1項及第38條第3項規定意旨，自得適用；上訴人
    主張系爭罰鍰經本院87年4月23日判決確定日起至91年6月20
    日被上訴人填發罰鍰繳款書送達上訴人日止，為被上訴人怠
    於對上訴人行使罰鍰繳納權期間，不得扣除罰鍰繳納期間，
    難認有據。（二）稅捐稽徵法第38條第3項規定，對於納稅
    義務人所提起之行政救濟案件，稅捐稽徵機關應於接到行政
    法院判決書正本10日內，填發罰鍰金額繳款書通知納稅義務
    人繳納，此為關於稅捐稽徵之特別規定，上訴人所稱系爭罰
    鍰經本院判決確定後，被上訴人依行政訴訟法第305條第1項
    規定，無庸再依稅捐稽徵法第38條第3項之規定，填發繳款
    書通知上訴人繳納，即對上訴人取得執行力，尚有誤會。（
    三）上訴人於繳納期限屆滿前向被上訴人所屬黎明稽徵所申
    請展延繳納、更正遺產稅課稅內容及罰鍰數額，經該所依財
    政部函釋予以查對，在繳納期限屆滿後始行答復，無論查對
    結果有無錯誤，均應改訂繳納期間，而在改訂繳納期間屆滿
    前，依財政部91年3月25日台財稅第0910451870號函釋意旨
    ，不得對上訴人執行。又稅捐稽徵法第49條規定關於罰鍰準
    用同法第23條第1項規定之稅捐徵收期間，依同條第3項規定
    ，應扣除此暫緩執行期間，俟被上訴人更正後罰鍰繳款書之
    繳納期限屆滿日方行起算徵收期間，否則納稅義務人可依財
    政部70年1月3日台財稅第30009號函釋意旨，一再對稅捐稽
    徵機關之繳款書申請更正，此部分期間又不得自稅捐徵收期
    間扣除，易致稅捐徵收期間屆滿5年，納稅義務人免於繳納
    情形，自有違稅捐稽徵機關受理納稅義務人更正申請之便民
    精神，及於原限繳日期屆滿後始答復仍應改訂繳納期間意旨
    。（四）縱使上訴人對被上訴人所屬黎明稽徵所於91年6月
    20日送達上訴人繳款書申請更正，因法律對此並無停止或暫
    緩執行之規定，被上訴人仍可對上訴人執行系爭罰鍰，惟本
    件罰鍰原繳納期間至84年3月25日屆滿，上訴人於84年4月13
    日向被上訴人申請復查結果，自上訴人於該日申請復查後，
    於87年4月23日經本院判決確定，被上訴人填發罰鍰繳款書
    送達上訴人，延繳納期限至91年8月25日止，此段期間依上
    述屬被上訴人暫緩執行期間，自應扣除。是本件徵收期間，
    至上訴人於93年4月29日以系爭罰鍰已逾徵收期間為由，向
    該所申請註銷罰鍰時，顯未逾5年之徵收期間。從而，原處
    分於法並無違誤，訴願決定予以維持，亦無不合，而為駁回
    上訴人在原審之訴之判決。
五、上訴人上訴意旨略以：（一）原判決所依據之財政部91年3
    月25日台財稅0910451870號函釋，並非法律卻增加法律所無
    之規定，延長徵收期間之扣除期間至稽徵機關填發補繳稅款
    繳納通知書所定期限屆滿30日，顯違反憲法第19條、司法院
    釋字第217號解釋及中央法規標準法第5條及第6條之規定。
    （二）稅捐稽徵法第38條第3項並不包含稅捐機關怠惰不執
    行期間，亦不包含被上訴人不依上開條文，於收受行政法院
    判決書正本後10日內填發繳納通知書通知納稅義務人繳納而
    未能強制執行之期間；原判決將被上訴人怠於行使徵收權之
    期間自徵收期間中扣除，顯無法維持公法上法律秩序之安定
    性，且亦有違稅捐稽徵法第23條立法理由。（三）上訴人未
    主張被上訴人可不依稅捐稽徵法第38條第3項之規定即可移
    送強制執行，是原判決理由五「上訴人所稱系爭罰鍰經改制
    前行政法院判決確定後，被上訴人依行政訴訟法第305條第1
    項規定，無庸再依稅捐稽徵法第38條第3項之規定，填發繳
    款書通知上訴人繳納，即對上訴人取得執行力」一節，顯然
    有誤。（四）原判決以財政部70年1月3日台財稅第30009號
    函釋，認上訴人申請更正，因被上訴人無論查對有無錯誤，
    均應改定繳納期限，認定更正期間應自徵收期間中扣除，顯
    係違反法律保留原則。蓋稅捐之執行不因提起行政救濟程序
    而停止，是依舉重明輕之法理，申請更正更無暫緩執行或停
    止執行之效力；且實務判決有駁回以「更正」為由申請稅捐
    之停止執行或暫緩執行之案例，是原判決認因上訴人申請更
    正，故更正期間應自徵收期間扣除，亦有違平等原則或一致
    性原則。甚者，就本件事實而言，上訴人僅申請3次更正，
    其餘5次乃第3次更正之補充說明及催辦性質，是被上訴人主
    張上訴人更正8次，與事實不符。為此，訴請廢棄原判決，
    撤銷訴願決定及原處分等語。
六、本院查：
（一）按「稅捐之徵收期間為5年，自繳納期間屆滿之翌日起算
      ；應徵之稅捐未於徵收期間徵起者，不得再行徵收。但於
      徵收期間屆滿前，已移送法院強制執行，或已依強制執行
      法規定聲明參與分配，或已依破產法規定申報債權尚未結
      案者，不在此限。應徵之稅捐，有第10條、第25條、第26
      條或第27條規定情事者，前項徵收期間，自各該變更繳納
      期間屆滿之翌日起算。依第39條暫緩移送法院強制執行或
      其他法律規定停止稅捐之執行者，第1項徵收期間之計算
      ，應扣除暫緩執行或停止執行之期間。」「依本法或稅法
      規定應處罰鍰者，由主管稽徵機關處分之，不適用稅法處
      罰程序之有關規定，受處分人如有不服，應依行政救濟程
      序辦理。但在行政救濟程序終結前，免依本法第39條規定
      予以強制執行。」分別為稅捐稽徵法第23條及第50條之2
      所明定。查我國之行政救濟，係採不停止原處分執行之制
      度，亦即行政處分之執行，並不以行政處分確定為必要，
      且上述稅捐稽徵法第23條規定，亦是將暫緩執行或停止執
      行之期間規範為計算徵收期間時應予扣除之時間，而非徵
      收期間尚未開始起算之時間；故而，稅捐稽徵法第23條第
      1項所規範據以計算稅捐徵收期間之「繳納期間」，乃指
      原稅捐或罰鍰處分時所定之繳納期間；而非同法第38條第
      3項因行政救濟確定而再通知繳納之繳款書上所載之「繳
      納期間」，先予敘明。另稅捐稽徵法第23條所稱徵收期間
      ，乃稅捐稽徵機關行使稅捐徵收權之期間，即對於已屆清
      償期之稅捐，稅捐稽徵機關得請求納稅義務人清償之一定
      期間；而其規定之目的，則是為使國家稅捐徵收權之行使
      期間，非漫無限制，以免納稅義務永久陷於不確定狀態。
      又因依稅捐稽徵法第49條，同法第39條規定於罰鍰準用之
      ；惟因稅捐稽徵法第50條之2但書規定：「在行政救濟程
      序終結前，免依本法第39條規定予以強制執行。」係屬罰
      鍰之特別規定；則於稅捐稽徵法第39條第1項但書已有「
      申請復查者暫緩移送強制執行」之規定下，上述第50條之
      2但書所要排除者應為第39條第2項應移送強制執行之規定
      ；故而，稅捐罰鍰依稅捐稽徵法第50條之2但書於行政救
      濟程序終結前，未予以移送強制執行，本質上自亦屬同法
      第39條所規範之暫緩移送強制執行，是該段暫緩移送強制
      執行期間，依同法第23條第3項規定，自應於計算徵收期
      間時予以扣除。再稅捐稽徵法第23條既是規定「依第39條
      暫緩移送法院強制執行」之期間，應於計算徵收期間時予
      以扣除；而同法第50條之2但書復明文規定罰鍰得免依第
      39條規定移送強制執行期間，為至行政救濟程序終結止；
      且觀稅捐稽徵法第39條係因「原處分之執行固不宜因提起
      行政救濟程序而停止，惟為避免執行後有不能恢復損害之
      弊」之理由，而於該條為暫緩移送強制執行規定；故就有
      提起行政救濟之稅捐罰鍰處分，其徵收期間之計算，所謂
      扣除依稅捐稽徵法第39條暫緩執行之期間，自係指扣除至
      行政救濟終結時止之期間，即罰鍰處分已不得再循一般行
      政救濟程序為救濟之時。至行政救濟程序終結後，稅捐稽
      徵機關依稅捐稽徵法第38條第3項雖應再填發繳款書，通
      知納稅義務人繳納；惟此段期間，因已非屬行政救濟程序
      期間，依稅捐稽徵法第50條之2規定內容及第39條立法意
      旨，自非稅捐稽徵法第39條所稱暫緩移送強制執行之期間
      。至稅捐稽徵法第38條及第20條雖分別有關於「繳納期間
      屆滿30日後仍未繳納者」或「逾30日仍未繳納者」，移送
      強制執行之規定；然依上開所述，該期間既非同法第39條
      所稱罰鍰應暫緩執行之期間，尤其移送強制執行僅為稅捐
      稽徵機關行使稅捐徵收權之方式之一，亦即該段期間並非
      稽徵機關徵收權不得行使之期間，論理上自不得僅因其尚
      未能移送強制執行，而謂此段期間應自徵收期間中扣除。
      況稅捐稽徵法第38條第3項所規範填發繳款書通知納稅義
      務人繳納之行為，本質上，即屬稅捐稽徵機關於稅捐罰鍰
      處分確定後，所為命債務人自動履行之徵收權行使之行為
      ，依上述徵收期間之意涵，自不應於計算徵收期間時予以
      扣除。至於財政部91年3月25日台財稅0910451870號函，
      因是針對本稅之徵收期間，就暫緩執行期間應如何扣除，
      而為之釋示；惟稅捐罰鍰依稅捐稽徵法第39條暫緩執行期
      間應計算至何時，既已有稅捐稽徵法第50條之2但書之明
      文規範，詳如上述；故財政部此一函釋於稅捐罰鍰徵收期
      間之計算，自無予以援引之餘地。
（二）又按「納稅義務人如發現繳納通知文書有記載、計算錯誤
      或重複時，於規定繳納期間內，得要求稅捐稽徵機關，查
      對更正。」固為稅捐稽徵法第17條所明定。惟本條所謂「
      記載、計算錯誤或重複」，係指通知文書所表示意思有與
      製發通知文書之稅捐稽徵機關原來意思不符之誤記或誤算
      ，或其他顯著之錯誤；或對同一租稅客體已發單通知繳納
      ，又再重複發單之情。故納稅義務人形式上雖為更正之申
      請，然若其申請內容係對稅捐核課處分之實體事項為爭執
      ，而非屬本條關於通知文書之更正範圍，則稅捐稽徵機關
      因之所為之行政行為，即應依申請之內容及稅捐稽徵機關
      所為行為之實質內容定性之，並非得概認屬本條所稱之更
      正。
（三）經查：關於上訴人之父賴柳金之遺產稅，因上訴人等繼承
      人有漏報情事，乃經被上訴人按所漏稅額處以1倍罰鍰1,4
      27萬2,000元（計至百元止），並訂繳納期間為84年1月26
      日至84年3月25日止；嗣因上訴人不服，申經復查，變更
      核定罰鍰為1,253萬8,200元。上訴人仍不服，循序提起行
      政訴訟，經本院於87年4月23日判決駁回上訴人之訴確定
      ，並經被上訴人所屬黎明稽徵所依確定之罰鍰金額填發違
      章案件罰鍰繳款書，於91年6月20日送達，並展延繳納期
      限至91年8月25日止。嗣上訴人於同年8月23日至92年11月
      25日間先後多次向黎明稽徵所申請更正遺產稅課稅內容，
      經該所變更核定罰鍰為1,266萬8,200元，並於93年2月17
      日送達更正後展延繳納期限至93年4月24日之罰鍰繳款書
      及處分書予上訴人。上訴人則於93年4月29日以該罰鍰已
      逾徵收期間為由，向該所申請註銷罰鍰等情，為原審依調
      查證據之辯論結果所確定之事實。依上述原審確定之事實
      ，可知，本件罰鍰處分之徵收期間應自原繳納期間屆滿翌
      日即84年3月26日起算，惟因上訴人提起行政救濟，故於
      上訴人就該罰鍰處分提起行政救濟，至該行政救濟程序終
      結即本院於87年4月23日判決駁回上訴人之訴確定時止之
      期間，依上開所述，固應予以扣除；惟自行政救濟程序終
      結後，至被上訴人所屬稽徵所依稅捐稽徵法第38條第3項
      規定再填發繳款書送達之期間，依上開所述，依法並無得
      於計算徵收期間時予以扣除之規定，而財政部91年3月25
      日台財稅0910451870號函，又是針對本稅之徵收期間而為
      之釋示，於本件關於稅捐罰鍰徵收期間之計算，並無予以
      援引之餘地，故原審判決援為此段期間應自徵收期間中扣
      除之論據，而認該段期間應於計算徵收期間時予以扣除，
      自有適用法規不當之違法。又依被上訴人遺產稅更正通知
      單及92年度財遺贈更字第1Ｚ000000000號處分書之記載，
      被上訴人似因減列原核定之直系血親卑親屬扣除額，而變
      更核定「漏報遺產稅額為1,266萬8,289元」，並改處以罰
      鍰1,266萬8,200元；則依此事實，本件原經本院判決駁回
      確定之罰鍰處分金額「1,253萬8,200元」與被上訴人於92
      年間再核定之「1,266萬8,200元」間差額之核定，顯非因
      原核定之文書有誤記、誤算等顯著錯誤或重複之情事而為
      ，依上開所述，並非屬得以「更正」方式而為之事項，即
      該增加之差額部分，核其性質乃一新的罰鍰處分，故被上
      訴人因此而訂定之繳納期間，自與稅捐稽徵法第17條關於
      更正之規定無涉；至於原確定罰鍰處分金額範圍內部分，
      性質上亦僅是再一促其自動履行之通知，依上開所述，並
      不得於計算徵收期間時予以扣除。是原審判決認本件之徵
      收期間關於因更正而改訂繳納期間之該段期間亦應扣除云
      云，亦有適用法規不當之違法。原審判決就本件罰鍰徵收
      期間之計算，其中關於依法得予扣除期間部分，既有上述
      適用法規不當之違法，則其據以認定本件罰鍰之徵收期間
      尚未屆滿，自有違誤，而系爭罰鍰之徵收期間亦因此而有
      已逾徵收期間之可能，故上訴意旨，指摘原判決違法，求
      為廢棄，即有理由。惟因本件罰鍰處分之徵收期間是否尚
      有其他應予扣除之事由，猶有未明，則系爭罰鍰處分是否
      已因逾徵收期間而應予註銷，其事實即尚有未明，本院並
      無從自為判決，而有由原審法院再為調查之必要。故將原
      判決廢棄，發回原審法院另為適法之裁判。再本件上訴人
      是因向被上訴人請求作成註銷罰鍰之處分遭否准，而循序
      向原審法院起訴，故其應提起之訴訟類型是否應為行政訴
      訟法第5條第2項之課予義務訴訟；另被上訴人上述92年再
      為之罰鍰處分（即超過原確定罰鍰處分之金額部分），既
      為另一新的罰鍰處分，則其是否應屬本件救濟範圍（上訴
      人為本件爭執時，是否已含有對之爭執，而申請復查之意
      ），原審法院於再為審理時，均有予以闡明之必要，併予
      指明。
據上論結，本件上訴為有理由，依行政訴訟法第256條第1項、第
260條第1項，判決如主文。
中    華    民    國    95    年    11    月    16    日
                  第四庭審判長法  官  高  啟  燦
                              法  官  黃  淑  玲
                              法  官  黃  璽  君
                              法  官  楊  惠  欽
                              法  官  林  樹  埔
以  上  正  本  證  明  與  原  本  無  異
中    華    民    國    95    年    11    月    17    日
                              書記官  張  雅  琴


司法院資訊處製作；財團法人民間司法改革基金會備份。
